臺灣高等法院民事判決
108年度上字第1273號
上  訴  人  大愛生命事業股份有限公司

法定代理人  詹庭端  
訴訟代理人  邱英豪律師
被 上訴 人  梁忠由  
上列當事人間請求確認事實上處分權等事件，上訴人對於中華民
國108年6月21日臺灣桃園地方法院第一審判決（107年度訴字第1
908號），提起上訴，本院於109年6月9日言詞辯論終結，判決如
下：
    主  文
原判決廢棄。
確認上訴人就門牌號碼桃園市○○區○○路○○○號建物（含附圖編號Ａ
主體建物、編號Ｂ靈堂、編號Ｃ焚化爐、編號Ｄ雨遮，面積分別為
一八六四平方公尺、二三五平方公尺、四十九平方公尺、五十五
平方公尺）之全部有事實上處分權存在。
被上訴人應將前項建物之納稅義務人名義變更為上訴人。
第一、二審訴訟費用由被上訴人負擔。
    事實及理由
壹、程序方面：
    按不變更訴訟標的，而補充或更正事實上或法律上之陳述者
    ，非為訴之變更或追加，民事訴訟法第256條定有明文。上
    訴人於原審起訴聲明係：①確認其就門牌號碼桃園市○○區○○
    路000號建物之全部有事實上處分權存在；②上開建物應變更
    納稅義務人名義為上訴人（見原審卷第66頁），嗣於本院更
    正為：①確認上訴人就門牌號碼桃園市○○區○○路000號建物全
    部【含桃園市中壢地政事務所民國109年3月23日土地複丈成
    果圖（下稱附圖）編號（A）主體、（B）靈堂、（C）焚化
    爐、（D）雨遮，面積分別為1,864平方公尺、235平方公尺
    、49平方公尺、55平方公尺，下分別稱系爭主體建物、靈堂
    、焚化爐、雨遮，合稱系爭建物】之事實上處分權存在；②
    被上訴人應將系爭建物之納稅義務人名義變更為上訴人（見
    本院卷一第108頁、本院卷二第89頁），並未變更訴訟標的
    ，核屬更正事實上或法律上之陳述，而非訴之變更，合先敘
    明。　　
貳、實體方面：
一、上訴人主張：系爭建物門牌號碼原為桃園市○○區○○路000000
    號（下稱原主體建物），係由伊向地主承租土地，並由斯時
    股東3人（含被上訴人）集資起造興建完成，而為伊原始取
    得所有權。嗣經桃園縣政府（已改制為桃園市政府，下同）
    於96年1月4日執行強制拆除，惟僅拆除主體建物正面及側面
    牆體，修建時係附合於原主體建物之未拆除部分，是依民法
    第811條規定，系爭主體建物並非重建，靈堂、焚化爐、雨
    遮則未拆除，系爭建物仍為伊所有。又系爭建物之歷年房屋
    稅均由伊繳交，且始終均為伊占有使用，僅係將稅籍借名登
    記於被上訴人名下。詎被上訴人竟否認伊之權利，伊以起訴
    狀繕本送達為終止借名登記之意思表示，被上訴人自應將系
    爭建物納稅義務人名義變更為伊等情。爰依系爭建物事實上
    處分權、終止借名登記後之請求權即類推適用民法第541條
    第2項規定、不當得利之法律關係，求為確認伊就系爭建物
    之事實上處分權存在及被上訴人應將系爭建物之納稅義務人
    名義變更為伊之判決。原審為上訴人敗訴之判決，上訴人不
    服，提起上訴。上訴聲明：㈠、原判決廢棄。㈡、確認上訴人
    就系爭建物全部之事實上處分權存在。㈢、被上訴人應將系
    爭建物之納稅義務人名義變更為上訴人。
二、被上訴人則以：原主體建物因屬違建而遭桃園縣政府拆除，
    上訴人斯時無資金重建，且因重建後仍是違建，故無股東願
    意出資，伊當時為上訴人之負責人，自行出資重建系爭主體
    建物而取得所有權，並將系爭主體建物借予上訴人使用，且
    基於使用者付費原則，由上訴人繳納房屋稅。原法院98年度
    壢簡字第1548號刑事判決認定伊犯建築法第95條之違法重建
    罪（下稱另案），益徵原主體建物遭桃園縣政府拆除後，係
    由伊重建系爭主體建物。上訴人所提出之財產目錄及資產負
    債表，均非伊所編製，其上縱記載上訴人之資產有「房屋及
    建築」，亦難認係指系爭建物。如認系爭建物係由上訴人出
    資興建，然依上訴人所述係於90年間興建，迄今已逾15年時
    效，伊就上訴人請求辦理變更納稅義務人名義部分為時效抗
    辯等語，資為抗辯。答辯聲明：上訴駁回。
三、兩造不爭執之事實（見本院卷一第113至114頁）：
㈠、上訴人於93年8月10日設立登記，被上訴人自94年11月11日起
    擔任負責人，嗣於105年8月9日將股份全數轉讓訴外人詹宜
    軒。
㈡、原主體建物前經桃園縣政府於94年6月21日查獲為違章建築，
    並於96年1月4日執行強制拆除。
㈢、臺灣桃園地方法院檢察署（現更名為臺灣桃園地方檢察署，
    下稱桃園地檢署）檢察官以被上訴人於98年3月27日重建系
    爭建物為犯罪事實，以98年度偵字第8753號聲請簡易判決處
    刑，經原法院以98年度壢簡字第1548號判決被上訴人犯建築
    法第95條之違法重建罪，處拘役45日，如易科罰金，以1,00
    0元折算1日確定（即另案）。
㈣、被上訴人現登記為系爭建物之納稅義務人，但房屋稅自始均
    由上訴人繳納。
㈤、系爭建物用電為電號00000000000，96至100年間之用電戶名
    為「梁景秋」，為被上訴人之父。
四、兩造之爭點及法院之判斷：
　　上訴人主張：系爭建物為伊所有，具有事實上處分權，將稅
    籍借名登記於被上訴人名下，伊已終止借名登記關係，被上
    訴人應將納稅義務人名義變更為伊等情，則為被上訴人所否
    認，並以前揭情詞置辯。是以兩造爭點厥為：①上訴人有無
    系爭建物之事實上處分權？②上訴人請求被上訴人將系爭建
    物之納稅義務人名義變更為上訴人，有無理由？本院判斷如
    下：
㈠、按確認法律關係之訴，非原告有即受確認判決之法律上利益
    者，不得提起之，民事訴訟法第247條第1項前段定有明文。
    而所謂即受確認判決之法律上利益，係指因法律關係之存否
    不明確，致原告在私法上之地位有受侵害之危險，而此項危
    險得以對於被告之確認判決除去之者而言。上訴人主張其就
    系爭建物之全部有事實上處分權存在一節，為被上訴人所否
    認，堪認系爭建物之事實上處分權歸屬不明確，上訴人私法
    上之地位有受侵害之不安狀態存在，且該不安狀態得以本件
    確認判決除去之，揆諸前開說明，上訴人有即受確認判決之
    法律上利益，應無疑義。
㈡、按未辦理保存登記建物之所有權，屬於出資興建之原始建築
    人。房屋稅納稅義務人，並非必為房屋所有人，繳納房屋稅
    之收據，亦非即為房屋所有權之證明。蓋稅捐機關就房屋所
    為稅籍資料納稅義務人之記載，純為便利課稅而設，與所有
    權之取得無關，此與地政機關依土地法規定所為所有權登記
    有絕對效力之情形有間，不能以房屋之納稅義務人認定房屋
    所有權。上訴人主張：系爭建物經桃園縣政府於96年1月4日
    執行強制拆除前，係由上訴人之股東共同出資興建而為上訴
    人所有之事實，業據被上訴人自認在卷（見本院卷一第109
    至110頁、本院卷二第147頁），亦據證人即上訴人股東范添
    德於原審108年1月31日言詞辯論期日結證稱：原主體建物係
    於94年間由上訴人當時之股東3人（含伊與被上訴人）共同
    出資，當時上訴人已經設立登記，係為上訴人經營殯葬事業
    而集資起造等語綦詳（見原審卷第90、92頁）。足見原主體
    建物係上訴人於93年8月10日核准設立（參兩造不爭執之事
    實㈠）後，為經營殯葬事業供作「大愛生命會館」使用，而
    由股東集資起造興建，自堪認原主體建物興建完成後屬上訴
    人所有，依前揭說明，不因納稅義務人登記為被上訴人而影
    響所有權歸屬之認定。
㈢、被上訴人雖辯稱：原主體建物業經桃園縣政府於96年1月4日
    執行強制拆除完畢，再由伊單獨出資發包訴外人鍵錡企業有
    限公司（下稱鍵錡公司）重建，而取得系爭主體建物所有權
    等語。上訴人則主張：原主體建物僅遭部分拆除，伊並未喪
    失所有權，被上訴人事後整修成為系爭主體建物，均添附於
    原主體建物，故系爭主體建物仍為伊所有等情。茲析述如下
    ：
　⒈按民法第66條第1項所稱不動產之土地定著物，係指非土地之
    構成部分，繼續附著於土地，而達一定經濟上目的，不易移
    動其所在之物而言。準此，已為不動產之建築物，如其屋頂
    尚未完全拆除，其結構仍足避風雨，可達經濟上使用之目的
    ，且具構造上及使用上之獨立性者，其所有權仍屬存在。而
    所謂構造上之獨立性，係指建築物有屋頂、四周牆壁或其他
    相鄰之構造物，以與土地所有權支配之空間區隔遮斷或劃清
    界線，得以明確標識其外部範圍之獨立空間。所謂使用上之
    獨立性，乃指建築物得作為一建築物單獨使用，有獨立之經
    濟效用者而言。判斷建築物有無使用上之獨立性，應斟酌其
    對外通行之直接性、面積、價值、隔間、利用狀況、機能、
    與其他建築物之依存程度、相關當事人之意思以及其他各種
    情事，依社會一般觀念為綜合考量。
　⒉經查，兩造固不爭執桃園縣政府於96年1月4日就原主體建物
    執行強制拆除一事（參兩造不爭執之事實㈡），然經桃園市
    政府建築管理處以109年1月22日桃建拆字第109000450號函
    覆稱：當時僅拆除原主體建物正面及側面牆體，並未完全拆
    除該建物等語（見本院卷二第27頁），並檢附拆除當時之現
    場照片在卷可佐（見本院卷二第31至43頁），經核與另案偵
    查卷所附桃園縣政府函送桃園地檢署檢察官偵辦被上訴人違
    反建築法案件時所提供之拆除當時之現場照片大致相同（見
    桃園地檢署98年度偵字第8753號偵查卷第4頁、第6至11頁）
    。觀之上開現場照片顯示，桃園縣政府最後僅將原主體建物
    之正面及部分側面牆體拆除，而仍保留屋頂、部分側面牆體
    及內部樓板、裝潢、隔間（見本院卷二第43頁、桃園地檢署
    98年度偵字第8753號偵查卷第10至11頁），確與桃園市政府
    建築管理處之上開函覆內容相符，堪認原主體建物之屋頂、
    部分側面牆體及內部樓板、裝潢、隔間尚未完全拆除，其結
    構仍足以避風雨，可達經濟上使用之目的，且具構造上及使
    用上之獨立性者，堪認原主體建物之所有權仍屬存在，並未
    因桃園縣政府於96年1月4日執行強制拆除而滅失所有權。
　⒊被上訴人雖辯稱：桃園縣政府當時僅部分拆除原主體建物，
    其餘部分及靈堂、焚化爐等其他建物要自行拆除，原主體建
    物後來有自行拆除完畢，工務局才能結案等語（見本院卷二
    第90頁），並以鍵錡公司估價單、另案刑事簡易判決（含檢
    察官聲請簡易判決處刑書）為證（見原審卷第62-3至62-4頁
    、第121至122頁、第125至126頁）。然系爭主體建物占地面
    積達1,864平方公尺（含雨遮），鍵錡公司估價單所載之平
    面鋼板、琉璃瓦之面積則分別為850平方公尺、328平方公尺
    （見原審卷第62-3頁），究係全部重建或部分修建，尚無從
    僅以該估價單判斷。參以證人即鍵錡公司負責人謝佑昇於原
    審108年4月1日言詞辯論期日結證稱：原主體建物遭拆除正
    面及側面，伊負責重建，蓋得更大更漂亮，細節項目是正面
    、側面的外觀回復、增設雨棚、廳堂修飾等語（見原審卷第
    113至114頁）。足見鍵錡公司當時係以遭桃園縣政府部分拆
    除之原主體建物為基礎，回復原有外觀並予以增建為系爭主
    體建物，並非如被上訴人所辯稱係自行拆除完畢後再原地重
    建云云。證人謝佑昇雖結證稱：「那些被拆除剩餘的部分是
    無法住人的，風雨會進去」等語（見原審卷第114頁），惟
    未提供其修建前原主體建物之照片為憑，僅為其主觀臆測之
    詞，無從據此認定原主體建物因桃園縣政府執行強制拆除而
    滅失所有權。至另案雖判決被上訴人犯建築法第95條之違法
    重建罪（參兩造不爭執之事實㈢），惟僅係依桃園縣政府函
    送資料（含前述拆除正面與部分側面牆體之照片、聯合稽查
    通知單、排拆班表等）及被上訴人之自白為證據（見原審卷
    第121、125頁），並未實質調查認定原主體建物究竟有無全
    部拆除完畢或已因部分拆除而滅失所有權，不足採為有利於
    被上訴人之認定。
　⒋準此，桃園縣政府於96年1月4日執行強制拆除後，原主體建
    物僅正面與部分側面牆體遭拆除，所有權尚未滅失，依被上
    訴人所舉證據方法，尚不足以證明其事後將原主體建物全部
    拆除完畢並自行原地重建系爭主體建物，或原主體建物已因
    部分拆除而滅失所有權，故上訴人主張修建部分依民法第81
    1條規定附合於原主體建物一節，尚非無據，自不能認為被
    上訴人因出資委請鍵錡公司修建原主體建物，即可取得修建
    後系爭主體建物之所有權。至靈堂、焚化爐、雨遮部分，被
    上訴人自認並未拆除（見本院卷一第110頁），應仍屬上訴
    人所有。上訴人主張其就系爭建物全部有事實上處分權，自
    屬有據。
㈣、再按稱「借名登記」者，謂當事人約定一方將自己之財產以
    他方名義登記，而仍由自己管理、使用、處分，他方允就該
    財產為出名登記之契約，其成立側重於借名者與出名者間之
    信任關係，在性質上應與委任契約同視，倘其內容不違反強
    制、禁止規定或公序良俗者，應賦予無名契約之法律上效力
    ，並類推適用民法委任之相關規定。又按受任人以自己之名
    義，為委任人取得之權利，應移轉於委任人。當事人之任何
    一方，得隨時終止委任契約，民法第541條第2項、第549條
    第1項分別定有明文。經查，原主體建物興建完成時屬上訴
    人所有，業如前述，且上訴人繳納房屋稅及使用原主體建物
    、系爭建物迄今，亦為兩造所不爭執（見本院卷一第112頁
    、參兩造不爭執之事實㈣）。佐以原主體建物辦理稅籍登記
    時，將被上訴人列為納稅義務人迄今（見本院卷一第165頁
    、參兩造不爭執之事實㈣），使用電號之用電戶名亦為被上
    訴人之父親（參兩造不爭執之事實㈤），且被上訴人為上訴
    人之原始股東，嗣擔任負責人（見原審卷第146至149頁、參
    兩造不爭執之事實㈠）。綜觀上情應可認上訴人僅是將稅籍
    借名登記於被上訴人名下，並由被上訴人暫時列名為納稅義
    務人。然上訴人已於本院109年5月22日準備程序期日對被上
    訴人為終止借名登記關係之意思表示（見本院卷二第246頁
    ），揆諸前揭說明及法條規定，上訴人依終止借名登記後之
    請求權即類推適用民法第541條第2項規定，請求被上訴人將
    系爭建物之納稅義務人名義變更為上訴人，自屬有據。被上
    訴人雖以原主體建物係於90年間即已興建而為時效抗辯（見
    原審卷第62-13頁），然借名登記關係消滅後，上訴人方得
    行使變更納稅義務人名義之請求權而起算消滅時效，故上訴
    人於109年5月22日終止兩造間借名登記關係，其請求權之行
    使未罹於15年消滅時效，被上訴人為時效抗辯當非有據，不
    能解免其責。至上訴人另依民法第179條規定而為請求，既
    經其陳明係擇一關係（見本院卷二第146頁），本院自毋庸
    再行審究，併此敘明。
五、綜上所述，上訴人依系爭建物事實上處分權、終止借名登記
    後之請求權即類推適用民法第541條第2項規定，請求確認上
    訴人就系爭建物全部之事實上處分權存在，被上訴人應將系
    爭建物之納稅義務人名義變更為上訴人，洵屬正當，應予准
    許。原審為上訴人敗訴之判決，自有未洽。上訴論旨指摘原
    判決不當，求予廢棄改判，非無理由，爰由本院將原判決廢
    棄，改判如主文第2、3項所示。
六、本件事證已臻明確，兩造所為其餘攻擊、防禦及舉證，經本
    院審酌後，認與判決結論均無影響，爰不一一論列，附此敘
    明。
參、據上論結，本件上訴為有理由，依民事訴訟法第450條、第7
    8條，判決如主文。
中　　華　　民　　國　 109　　年　　6 　　月　　23　　日
                  民事第十八庭 
                        審判長法  官  吳青蓉
                              法  官  周美雲
                              法  官  賴彥魁
正本係照原本作成。
上訴人不得上訴。
被上訴人如不服本判決，應於收受送達後20日內向本院提出上訴
書狀，其未表明上訴理由者，應於提出上訴後20日內向本院補提
理由書狀（均須按他造當事人之人數附繕本）上訴時應提出委任
律師或具有律師資格之人之委任狀；委任有律師資格者，另應附
具律師資格證書及釋明委任人與受任人有民事訴訟法第466條之1
第1項但書或第2項（詳附註）所定關係之釋明文書影本。如委任
律師提起上訴者，應一併繳納上訴審裁判費。
中　　華　　民　　國　 109　　年　　6 　　月　　23　　日
                              書記官  林敬傑
附註：
民事訴訟法第466條之1（第1項、第2項）：
對於第二審判決上訴，上訴人應委任律師為訴訟代理人。但上訴
人或其法定代理人具有律師資格者，不在此限。
上訴人之配偶、三親等內之血親、二親等內之姻親，或上訴人為
法人、中央或地方機關時，其所屬專任人員具有律師資格並經法
院認為適當者，亦得為第三審訴訟代理人。